臺灣士林地方法院民事判決　　　九十九年度訴字第一四四五號
原　　　告　蔡若葳原名蔡玉梅.
被　　　告　郭立克
上列當事人間請求清償借款事件，本院於民國一○○年二月十日
言詞辯論終結，判決如下：
    主  文
原告之訴及假執行之聲請均駁回。
訴訟費用由原告負擔。
    事實及理由
甲、程序方面：
    按訴狀送達後，原告不得將原訴變更或追加他訴，但擴張或
    減縮應受判決事項之聲明者，不在此限，民事訴訟法第二百
    五十五條第一項第三款定有明文。本件原告聲明原請求被告
    應給付原告新臺幣（下同）六十一萬一千五百四十三元及自
    支付命令送達翌日起至清償日止，按週年利率百分之五計算
    之利息，嗣於本院審理時，於民國九十九年十二月二十四日
    先變更為請求被告應給付原告四十七萬五千元及自九十八年
    二月三日起至清償日止，按週年利率百分之五計算之利息，
    再於一百年一月二十八日變更為請求被告應給付原告四十六
    萬五千元及自九十八年二月三日起至清償日止，按週年利率
    百分之五計算之利息，核屬擴張及減縮應受判決事項之聲明
    ，依前揭規定，自應准許。
乙、實體方面：
一、原告起訴主張：原告於八十八年三月間，因心靈海課程結識
    被告，兩造於同年九二一地震後，相約前往宜蘭遊玩，之後
    開始交往。原告於補習班教書，收入穩定，被告則以生意失
    敗負債及貸款購車為由，自八十九年三月二十四日起至九十
    三年二月二日止，陸續向原告借款十九筆，金額共計四十四
    萬五千元（借款之時間、金額及交付方式，詳如附表編號一
    至十九所示）。又被告因信用不佳，委任原告以原告名義向
    誠泰商業銀行股份有限公司（業於九十四年十二月三十一日
    與臺灣新光商業銀行股份有限公司合併，並更名為臺灣新光
    商業銀行股份有限公司，下稱新光商業銀行）貸款，原告因
    此支出該貸款之利息及手續費二萬元（詳如附表編號二十所
    示）。被告於借款當時允諾償還上開款項，嗣後原告於九十
    六年三、四月間將借款明細傳真至被告當時任職之正緯國際
    有限公司，請求被告清償，被告竟置之不理，原告再於九十
    八年二月三日以電話請求被告償還，被告仍藉故推託。為此
    ，依民法第四百七十四條第一項及第五百四十六條第一項規
    定，訴請被告返還借款及原告因處理委任事務所支出之必要
    費用等語。並聲明：(一)被告應給付原告四十六萬五千元及自
    九十八年二月三日起至清償日止，按週年利率百分之五計算
    之利息。(二)願供擔保，請准宣告假執行。
二、被告則以：兩造於九十一年間成為男女朋友，交往期間消費
    開銷多由被告支付，原告因知悉被告金錢負擔沈重，而同意
    支付兩造共同花費，遂不定期轉帳數千元至數萬元不等之金
    額至被告帳戶，其性質為贈與，並非消費借貸。又原告於八
    十九年間與被告尚非男女朋友，被告否認曾於八十九年三月
    二十四日收受原告所交付之十萬元（即附表編號一）。另原
    告以保險單向美商美國安泰人壽保險股份有限公司臺灣分公
    司（嗣於九十八年六月一日與富邦人壽保險股份有限公司合
    併，並更名為富邦人壽保險股份有限公司，下稱富邦人壽保
    險公司）借款，及向新光商業銀行貸款，被告雖陪同前往，
    然均係原告自己需用金錢，貸得款項亦由原告自行處理等語
    ，資為抗辯。並聲明：(一)原告之訴及假執行之聲請均駁回。
    (二)如受不利之判決，願供擔保，請准宣告免為假執行。
三、兩造不爭執之事實：
    兩造前係男女朋友，原告於如附表編號二至十六、十八所示
    之時間，分轉帳如附表編號二至十六、十八所示之款項，至
    被告設於彰化商業銀行永春分行及臺灣土地銀行信義分行帳
    戶，兩造於九十八年三月二日確有如原告提出電話錄音譯文
    所示之通話內容等事實，為兩造所不爭執，並有原告設於臺
    灣銀行帳號000000000000號帳戶存摺存款歷史
    明細查詢、原告設於板橋國慶郵局帳號0000000號帳
    戶客戶歷史交易清單、原告設於新光商業銀行帳號0000
    00000000、000000000000號帳戶存摺
    存款對帳單、存摺歷史交易檔查詢、自動化歷史資料查詢及
    九十八年三月二日電話錄音光碟及譯文在卷可稽（見本院卷
    第六十六頁至第六十七頁、第六十八頁至第六十九頁、第七
    十頁至第七十三頁、第八十頁至第八十二頁、第三十一頁至
    第三十二頁、證物袋），自堪信為真實。
四、得心證之理由：
    原告主張被告自八十九年三月二十四日起至九十三年二月二
    日止，陸續向其借款十九筆，金額共計四十四萬五千元（詳
    如附表編號一至十九所示），又其因受被告委任代向新光商
    業銀行貸款，因而支出貸款利息及手續費二萬元。上開款項
    被告允諾償還，但屢催未果等情，為被告所否認，並以前揭
    情詞置辯。是本件爭點厥為：(一)被告是否收受原告所交付如
    附表編號一、十七、十九所示之款項？原告支出如附表編號
    二十所示之金額，是否係受被告委任向新光商業銀行貸款所
    致？(二)兩造就如附表編號二至十六、十八所示款項是否有消
    費借貸之合意？茲分論如下：
  (一)被告是否收受原告所交付如附表編號一、十七、十九所示之
    款項？原告支出如附表編號二十所示之金額，是否係受被告
    委任向新光商業銀行貸款所致？
    按民事訴訟如係由原告主張權利者，應先由原告負舉證之責
    ，若原告先不能舉證，以證實自己主張之事實為真實，則被
    告就其抗辯事實即令不能舉證，或其所舉證據尚有疵累，亦
    應駁回原告之請求（最高法院十七年上字第九一七號判例參
    照）。又請求履行債務之訴，除被告自認原告所主張債權發
    生原因之事實外，應先由原告就其主張此項事實，負舉證之
    責任，必須證明其為真實後，被告於其抗辯事實，始應負證
    明之責任，此為舉證責任分擔之原則（最高法院四十三年臺
    上字第三七七號判例參照）。次按消費借貸，為要物契約，
    須以金錢或其他代替物之交付為構成要件，如對於交付之事
    實有爭執，自應由主張已交付之貸與人負舉證責任，此觀民
    法第四百七十四條之規定自明（最高法院七十九年度臺上字
    第二七二二號判決參照）。本件被告既否認收受原告所交付
    如附表編號一、十七、十九所示之款項，則原告自應就其主
    張有交付上開款項與被告之事實負舉證責任。經查：
    1.依原告所提出訴外人即其父蔡清標設於板橋國慶郵局帳號
      00000000000000號帳戶儲金簿封面及內頁
      （見本院卷第六十五頁）、保險單借款約定書、審核單、
      查詢單（見本院卷第七十四頁至第七十六頁）及新光商業
      銀行小額信用貸款借款契約書、原告設於該銀行帳號00
      0000000000號帳戶存摺存款對帳單（見本院卷
      第七十八頁至第七十九頁、第八十頁），至多僅能證明蔡
      清標前揭帳戶於八十九年三月二十四日提款現金十萬元，
      及原告於九十二年十一月四日以Ｚ000000000—
      ○二號保險單為質，向富邦人壽保險公司申請借款，給付
      淨額為四萬元，富邦人壽保險公司當日以遠東商業銀行逸
      仙分行ＢＣ0000000號支票交付原告，該支票於同
      年十一月四日兌現，暨原告於九十二年六月十九日簽立借
      款契約書，向新光商業銀行借款十二萬元，並於同年月二
      十三日自設於該銀行帳號000000000000號帳
      戶中提領上開借款中之二萬六千元，且因該貸款而支出借
      款利息及手續費等事實，然不足以證明原告確有將前揭款
      項交付被告，及原告係受被告委任向新光商業銀行借款，
      而支出如附表編號二十所示之金額之事實。
    2.此外，原告又不能舉出其他證據佐證，兩造間於如附表編
      號一、十七、十九所示之時間，直接授、受如附表編號一
      、十七、十九所示之款項，及其支出如附表編號二十所示
      之金額，係受被告委任向新光商業銀行貸款所致等事實，
      是其主張上情，自非可採。
  (二)兩造就如附表編號二至十六、十八所示款項是否有消費借貸
    之合意？
    1.按消費借貸固非要式契約，雖不以書立借據、字條為必要
      ，惟當事人主張有金錢借貸關係存在，須就其發生所須具
      備之特別要件即金錢之交付及借貸意思表示互相一致負舉
      證之責任，若僅證明有金錢之交付，未證明借貸意思表示
      互相一致者，尚不能認為有金錢借貸關係存在（最高法院
      八十一年度臺上字第二三七二號判決參照）。
    2.原告主張被告於如附表編號二至十六、十八所示之時間，
      向其借貸如附表編號二至十六、十八所示之金額之事實，
      雖提出其設於臺灣銀行帳號000000000000號
      帳戶存摺存款歷史明細查詢、其設於板橋國慶郵局帳號Ο
      三一一一四三號帳戶客戶歷史交易清單、原告設於新光商
      業銀行帳號000000000000、0000000
      00000號帳戶存摺存款對帳單、存摺歷史交易檔查詢
      、自動化歷史資料查詢及兩造於九十八年三月二日之電話
      錄音光碟及其譯文為證，惟此至多僅能證明原告確曾交付
      被告前揭款項之事實。又被告於前開通話中雖使用「還」
      此字詞，然細繹上開譯文全文（見本院卷第三十一頁至第
      三十二頁），兩造通話內容係討論原告前曾傳真與被告之
      資料所示款項來源及總金額，除由原告片面稱：「我寫的
      那些是確定有那些金額，就是說支付給你，借給你的，確
      定有那樣的事，我才把它寫下來，那我記得的啦，其實那
      個過程太多次，所以有些可能我親自拿給你的或怎麼樣我
      也忘掉了。」，被告只答稱：「我知道。」，並未言及上
      開款項確係其向原告所借貸。況金錢之交付，其原因可能
      性甚多，不一而足，並非僅有「借貸」一端，或為贈與，
      或為買賣，或為確保當事人間已存在之法律關係，或為消
      滅已存在之法律關係，是上開證據尚不足以證明兩造間就
      前揭匯款，確有消費借貸意思表示之合意。揆諸前揭說明
      ，本院自無從僅以原告交付上揭款項與被告之事實，即遽
      予推論原告係因消費借貸關係而交付上開款項與被告。
五、綜上所述，原告既不能舉證其確有交付如附表編號一、十七
    、十九所示之款項與原告，及其係受被告委任向新光商業銀
    行貸款，致支出如附表編號二十所示之金額之事實，又無法
    證明其所交付如附表編號二至十六、十八所示款項係屬借款
    之性質，或兩造間就上開款項消費借貸之意思表示互相合致
    ，則原告依民法第四百七十四條第一項及第五百四十六條第
    一項規定，訴請被告返還借款及原告因處理委任事務所支出
    之必要費用四十六萬五千元，暨自九十八年二月三日起至清
    償日止，按週年利率百分之五計算之法定遲延利息，即屬無
    據，為無理由，應予駁回。又原告之訴既經駁回，其假執行
    之聲請即失所附麗，應併駁回之。
六、本件判決基礎已臻明確，兩造其餘之攻擊防禦方法及訴訟資
    料經本院斟酌後，核與判決不生影響，無一一論述之必要。
    又原告於一○○年二月十七日所提民事聲請追加暨準備書狀
    ，係在本院言詞辯論終結後提出，不在本件審酌之範圍，附
    此敘明。
七、據上論結，原告之訴為無理由，依民事訴訟法第七十八條，
    判決如主文。
中    華    民    國   100    年    2     月    25    日
                          臺灣士林地方法院民事第三庭
                              法      官  孫萍萍
以上正本係照原本作成。
如對本判決上訴須於判決送達後二十日內向本院提出上訴狀。
中    華    民    國   100    年    2     月    25    日
                              書  記  官  周玉惠
附表：
 ┌──┬────┬─────┬───────────────┐
 │編號│ 日  期 │  金  額  │   交     付     方     式    │
 │    │（民國）│（新臺幣）│                              │
 ├──┼────┼─────┼───────────────┤
 │ 一 │八十九年│十萬元    │在臺北北門郵局，以現金交付    │
 │    │三月二十│          │                              │
 │    │四日    │          │                              │
 ├──┼────┼─────┼───────────────┤
 │ 二 │九十一年│一萬元    │自原告設於臺灣銀行帳號○二七○│
 │    │六月二十│          │00000000號帳戶，轉帳至│
 │    │日      │          │被告設於彰化商業銀行永春分行帳│
 │    │        │          │號○○五Α0000000000│
 │    │        │          │九六九○號帳戶                │
 │    │        │          │                              │
 ├──┼────┼─────┼───────────────┤
 │ 三 │九十二年│一萬五千元│同上                          │
 │    │五月十二│          │                              │
 │    │日      │          │                              │
 ├──┼────┼─────┼───────────────┤
 │ 四 │九十一年│一萬五千元│自原告設於板橋國慶郵局帳號○三│
 │    │七月十七│          │一一一四三號帳戶，轉帳至被告設│
 │    │日      │          │於彰化商業銀行永春分行帳號○○│
 │    │        │          │五Α0000000000九六九│
 │    │        │          │○號帳戶                      │
 ├──┼────┼─────┼───────────────┤
 │ 五 │九十一年│三萬元    │同上                          │
 │    │十二月二│          │                              │
 │    │十日    │          │                              │
 ├──┼────┼─────┼───────────────┤
 │ 六 │九十二年│一萬五千元│同上                          │
 │    │二月十四│          │                              │
 │    │日      │          │                              │
 ├──┼────┼─────┼───────────────┤
 │ 七 │九十二年│一萬元    │同上                          │
 │    │三月二十│          │                              │
 │    │四日    │          │                              │
 ├──┼────┼─────┼───────────────┤
 │ 八 │九十二年│二萬元    │同上                          │
 │    │四月十四│          │                              │
 │    │日      │          │                              │
 ├──┼────┼─────┼───────────────┤
 │ 九 │九十二年│三千元    │同上                          │
 │    │四月十五│          │                              │
 │    │日      │          │                              │
 ├──┼────┼─────┼───────────────┤
 │ 十 │九十二年│二萬元    │同上                          │
 │    │六月十七│          │                              │
 │    │日      │          │                              │
 ├──┼────┼─────┼───────────────┤
 │十一│九十二年│一萬六千元│同上                          │
 │    │七月十七│          │                              │
 │    │日      │          │                              │
 ├──┼────┼─────┼───────────────┤
 │十二│九十二年│一萬五千元│自原告設於板橋國慶郵局帳號○三│
 │    │八月二十│          │一一一四三號帳戶，轉帳至被告設│
 │    │八日    │          │於臺灣土地銀行信義分行帳號○○│
 │    │        │          │000000000000000│
 │    │        │          │二八號帳戶                    │
 ├──┼────┼─────┼───────────────┤
 │十三│九十二年│一萬元    │同上                          │
 │    │九月十五│          │                              │
 │    │日      │          │                              │
 ├──┼────┼─────┼───────────────┤
 │十四│九十二年│一萬五千元│自原告設於新光商業銀行帳號四六│
 │    │十月十六│          │0000000000號帳戶，轉│
 │    │日      │          │帳至被告設於臺灣土地銀行信義分│
 │    │        │          │行帳號000000000000│
 │    │        │          │0000000號帳戶          │
 ├──┼────┼─────┼───────────────┤
 │十五│九十二年│一萬五千元│同上                          │
 │    │十二月十│          │                              │
 │    │九日    │          │                              │
 ├──┼────┼─────┼───────────────┤
 │十六│九十三年│二萬元    │同上                          │
 │    │二月二日│          │                              │
 ├──┼────┼─────┼───────────────┤
 │十七│九十二年│三萬元    │富邦人壽保險公司保險單借款，以│
 │    │十一月四│          │現金交付                      │
 │    │日      │          │                              │
 ├──┼────┼─────┼───────────────┤
 │十八│九十二年│六萬元    │新光商業銀行小額信用借款轉帳至│
 │    │六月十九│          │被告設於臺灣土地銀行信義分行帳│
 │    │日      │          │號000000000000五二│
 │    │        │          │九三○二八號帳戶              │
 ├──┼────┼─────┼───────────────┤
 │十九│九十二年│二萬六千元│新光商業銀行小額信用借款，以現│
 │    │六月二十│          │金交付                        │
 │    │三日    │          │                              │
 ├──┼────┼─────┼───────────────┤
 │二十│九十二年│二萬元    │新光商業銀行小額信用借款利息及│
 │    │六月十九│          │手續費支出                    │
 │    │日      │          │                              │
 ├──┼────┼─────┼───────────────┤
 │合計│        │四十六萬五│                              │
 │    │        │千元      │                              │
 └──┴────┴─────┴───────────────┘